【裁判字號】    98,上訴,63
【裁判日期】    980331
【裁判案由】    偽證等
【裁判全文】
臺灣高等法院臺南分院刑事判決          98年度上訴字第63號
上  訴  人  臺灣臺南地方法院檢察署檢察官
被      告  甲○○
被      告  乙○○
共      同
選任辯護人  蔡進欽律師
            蘇正信律師
            蔡弘琳律師
上列上訴人因被告等偽證等案件，不服臺灣臺南地方法院95年度
訴字第1771號中華民國97年12月11日第一審判決（起訴案號：臺
灣臺南地方法院檢察署94年度偵字第4033號），提起上訴，本院
判決如下：
    主  文
上訴駁回。
    理  由
一、公訴意旨如附件之起訴書及補充理由書（95年度蒞字第1414
    6號）所載。
二、按犯罪事實應依證據認定之，無證據不得認定其犯罪事實；
    不能證明被告犯罪者，應諭知無罪之判決，刑事訴訟法第15
    4條第2項、第301條第1項，分別定有明文。又按刑事訴訟法
    第161條第1項規定，檢察官就被告犯罪事實，應負舉證責任
    並指出證明之方法。對於其所訴之被告犯罪事實，應負提出
    證據及說服之實質舉證責任，倘所提出之證據，不足為被告
    有罪之積極證明，或其闡明之證明方法，無從說服法官以形
    成被告有罪之心證，基於無罪推定之原則，自應為被告無罪
    判決之諭知。而所謂認定犯罪事實之證據，係指足以認定被
    告確有犯罪行為之積極證據而言，如未發現相當證據，或證
    據不足以證明，自不能以推測或擬制之方法，以為裁判基礎
    。再者，刑事訴訟上證明之資料，無論其為直接證據或間接
    證據，均須達於通常一般人均不致於有所懷疑，而得確信其
    為真實之程度，始得據為有罪之認定，若其關於被告是否犯
    罪之證明未能達此程度，而有合理性懷疑之存在，致使無從
    形成有罪之確信，根據「罪證有疑，利於被告」之證據法則
    ，即不得遽為不利被告之認定。
三、本件公訴人認被告乙○○、甲○○涉有上開犯行，無非係以
    檢察官於先前偵辦93年度選偵字第13號等案件中，於94年2
    月22日持法院開具之搜索票率員前往李和順之炳翰公司及其
    住處搜索時，在其住處發現有多本他人之銀行存摺，檢察官
    與司法警察在現場過濾存摺時，李和順（當日適出國）之妻
    李莊碧枝突然以被告乙○○之前開帳戶存摺係日昨向被告乙
    ○○所借，必須立即返還為由，自辦案人員手中搶過被告乙
    ○○之存摺，經檢察官嚴正告知該存摺係證據之1，如不返
    還將涉及妨害公務，李莊碧枝始將該本存摺交還，經當場檢
    視該本以被告乙○○名義在中國農民銀行開戶之存摺，發現
    在93年9月27日有匯入1筆新台幣（下同）2000萬元之款項，
    同日即以現金提領支用，於現場詢問李莊碧枝該筆款項之來
    源去路時，李莊碧枝推說不知情，並辯稱：該筆款項係被告
    乙○○私人款項，應向被告乙○○求證才知其流向云云，經
    當場聯絡被告乙○○到場說明，亦支吾其詞，嗣經被告乙○
    ○同意後，將其帶回臺灣臺南地方法院檢察署（以下簡稱臺
    南地檢署）偵訊，其於同日偵訊中1方面供承該存摺及另1亦
    在當天搜索李和順家中時，所搜扣亦以其名義開戶之華僑銀
    行存摺均係其所有，另方面對於該2本存摺餘額，及92年9月
    27日提領2000萬款項之存摺究係何家銀行之存摺，均答稱：
    係華僑銀行之存摺（惟實際則均係另本農民銀行之存摺），
    又該筆鉅額款項明明係當日即提領支用，竟又證稱：係3天
    後提領云云，再者關於該筆2000萬元之款項，係何人存入，
    又答稱該筆款項係其自己的錢，由其另家銀行存摺存入至何
    家銀行，則已忘記云云，2000萬款項進出非同小可，被告乙
    ○○竟會一再搞錯，實屬匪夷所思，足見該筆款項根本非其
    所有。其次，被告乙○○於同日偵訊中再詢以該筆款項流向
    何處，則答以：係其姊即被告甲○○向其借用，由其臨櫃先
    匯1000萬元給被告甲○○，另1000萬元則以現金交給被告甲
    ○○云云，其後又改口稱：該筆2000萬元款項，係其因欲購
    地而將2000萬元現金帶回家中，準備付現予賣方，其後因條
    件未談攏而做罷，始於10日後將1000萬元匯予被告甲○○，
    稍後再以現金交付1000萬元予被告甲○○云云。被告其後苟
    真係欲借款予其姊1000萬元，其先前既知悉用匯款，後次有
    何必要又大費周章以提領現金方式交付？且其幾乎每次偵訊
    中說詞均不相同且時相矛盾，此1單純之借款2000萬元之行
    為，何以有多套版本？顯見，被告乙○○所以始終未能對該
    等帳戶之使用情形及該筆2000萬元資金來龍去脈交待清楚，
    係因該等帳戶實際係李和順及妻所有，其僅係人頭帳戶，而
    其與李和順之妻李莊碧枝始終不敢承認此事實，實係因均知
    悉該筆款項係用於賄選之故，此參諸經乙○○同意後對其實
    施測謊結果，經詢以：「１、立委選舉其未替李和順買票？
    ２、農銀2000萬元不是買票錢？」被告乙○○否認時，均呈
    說謊反應，未通過測謊，至為明顯。再查：93年9 月27日匯
    入以被告乙○○名義在農民銀行所開戶之存摺內之2000萬元
    ，實際係被告李和順所有，其依據為：ａ、該帳戶係在李和
    順家中搜扣；ｂ、審理中2位該銀行職員於法院證稱李和順
    之妻李莊碧枝經常使用該帳戶；ｃ、被告乙○○對該帳戶之
    往來情形完全在狀況外，甚至不知該2000萬係自該帳戶存提
    ；ｄ、被告乙○○於本案執行當日對該筆資金之來源去路交
    代不清，先則稱其從未投資過債券，該筆資金係來自賭博嬴
    錢（實際係來自其充當人頭帳戶之另1債券帳戶轉來），其
    後回家查明後始改口稱係來自債券帳戶。ｅ、被告乙○○本
    身即為法翰公司之總務，顯見其與李和順關係密切，李和順
    若欲規避其金融往來遭查緝，被告乙○○自係最佳人頭，反
    之該帳戶若真係被告乙○○個人所有，以李和順之財勢斷無
    經常向乙○○調度資金之理。綜上5點理由，足認該筆資金
    係李和順所提供，被告乙○○實際僅係該帳戶之人頭。綜上
    ，被告乙○○於臺南地檢署偵訊中，結證稱該筆款項係伊所
    有，其用途先則稱係為購地之用云云，後則改稱係為借款予
    其姊云云，均明顯不實，其偽證罪嫌，應堪認定。再者，該
    筆2000萬元之款項係李和順夫婦所有而非被告乙○○所有且
    係用作賄選，已如上述，此業已足認被告甲○○前述證述顯
    屬不實，況該2000萬元中，依被告2人所稱，其中1000萬元
    係由被告乙○○先後以現金700萬元及300萬元交付被告甲○
    ○，另1000萬元部分則由被告乙○○先匯入被告甲○○在彰
    銀土城分行之活期帳戶，再由被告甲○○轉入其支票帳戶，
    又切割成多筆25萬元及50萬元之支票存入上述親友及員工帳
    戶中，再由渠等帳戶提出將款項交予被告陳力瑜，苟其目的
    非在規避選舉期間之金融查賄，有何理由畫蛇添足一若斯也
    ，況證人陳淑枝亦供稱其先前所提領之200萬元，係伊以現
    金提領，將錢帶往李和順競選總部，將之交予陳妙婷轉交予
    李和順之妻之大嫂莊施玉梅，參諸幫甲○○將支票存入自己
    帳戶並提領之上述（如證據欄所示）親友及員工之證述，在
    在均足證該筆2000萬之款項係李和順及妻為規避金融查賄，
    始透過被告2人輾轉將金錢提出，用供賄選，被告甲○○竟
    於偵訊中為上述不實之證述，其偽證及賄選罪嫌亦堪認定，
    為其論據。
四、惟訊據被告等均堅決否認有何偽證犯行，被告乙○○固坦承
    前開2000萬元係李莊碧枝所有，然辯護人辯稱其偵查中證述
    內容並非重要關係事項；被告甲○○則辯稱乙○○的帳戶有
    匯1000萬元到她彰化銀行土城分行的帳戶，該1000 萬元確
    實有分割成幾筆50萬元匯給陳福妹等人，但是後來這些錢並
    沒有全部交給她，只有1部分的人將錢領出來交給她，她忘
    記是誰將錢領出來交給她。這些錢是她用來還債的等語。經
    查：
甲、被告乙○○、甲○○2人被訴偽證部分：
  (一)本件被告乙○○於94年2月22日在偵查中具結證稱：前開200
    0萬元係其所有，因為本來要買土地就把錢領出來，後來因
    為他姐姐（即被告甲○○）買地不夠錢，他就借他姐姐週轉
    （見94年度偵字第4033號卷第1宗第41至45頁）；於94年3月
    15日在偵查中具結證稱前開2000萬元係其所有，因為他姐姐
    本來要買土地，向他借錢，他就匯1000萬元及拿現金700萬
    元、300萬元全部匯入他姐姐那裡（見94年度偵字第4033號
    卷第3宗第609至611頁）；於95年9月28日在偵查中具結證稱
    前開2000萬元中之1000萬元是他債券帳戶內解約後轉帳過來
    ，另有2筆500萬元是他借他人名義轉到他前開中國農民銀行
    仁德分行帳戶內（見94年度偵字第4033號卷第3宗第728至73
    2頁）；於95年11月9日在偵查中具結證稱前開2000萬元是他
    的錢，本來他領這2000萬元是要投資土地，價錢沒有講好所
    以錢暫時放在家裡。他先匯1000萬元給他姐姐，他姐姐不夠
    又來向他拿（見94年度偵字第4033號卷第3宗第747至752頁
    ）。此均有卷附訊問筆錄及結文可稽。被告甲○○則於94
    年5月24日在偵查中具結證稱她有向被告乙○○借前開2000
    萬元，是用來還債，還有她香港4個月沒有營業的開銷及補
    足甲存帳戶的錢（見94年度偵字第4033號卷第1宗第109至11
    2頁）；於95年8月3日在偵查中具結證稱她有向被告乙○○
    借前開2000萬元，是因她公司產品下架，發生危機，有週轉
    上的困難，先跟別人借錢，後來才向被告乙○○借錢還給他
    們。她曾向陳福妹、陳英盛、賴秀媛、顏金智、陳思蓉、陳
    淑枝、莊施玉梅、許松吉等人借款，大約是93年6月底到7月
    間借的，一直借一直轉到向她弟弟即被告乙○○借的時侯為
    止（見臺南地檢署95年12月14日南檢朝行94偵4033字第8956
    2號函附資料第37至43頁）；於95年11月9日在偵查中具結證
    稱當時會那麼做（按係指由活期存款帳戶轉至支票存款帳戶
    ，再切割成多筆小額支票）是為了要還人家錢（見4年度偵
    字第4033號卷第3宗第747至749頁、第753頁）。此亦均有卷
    附訊問筆錄及結文可憑。綜上所述，被告乙○○顯有於偵查
    中具結證稱前開2000萬元係他所有，借予被告甲○○週轉之
    事實；被告甲○○亦有於偵查中具結證稱前開2000萬元係她
    向被告乙○○借來還債之事實。
  (二)被告乙○○所開立中國農民銀行仁德分行帳戶 (帳號000000
    00000號)中之前開2000萬元係李莊碧枝所有乙節，業據被告
    於原審審理中供明在卷，核與證人李莊碧枝於原審審理時所
    證述情節相符，並有合作金庫商業銀行（中國農民銀行於95
    年5月1日與合作金庫商業銀行合併）函覆原審查詢前開資金
    來源之97年10月1日合金總財字第0970031144號函及所附之
    債券交易歷史查詢表、債券歷史交易資料查詢單、存摺存款
    取款憑條、存摺存款存入憑條、交易明細表可稽。被告乙○
    ○前開中國農民銀行仁德分行帳戶中之前開2000萬元係李莊
    碧枝所有乙節，應堪認定。再者，前開金額2000萬元中，除
    被告乙○○所稱以現金方式交予被告甲○○之1000萬元部分
    並無證據證明其流向外，另1000萬元部分由被告乙○○於93
    年10月11日匯至被告甲○○於彰化銀行土城分行所開立之活
    期儲蓄存款帳戶（帳號00000000000000）後，由被告甲○○
    囑鄭娸曼於同年月26日轉存入被告甲○○於彰化銀行土城分
    行所開立之支票存款帳戶（帳號00000000000000）等情，業
    據證人鄭娸曼於原審審理時供明在卷（見原審97年11月27日
    審判筆錄），並有被告甲○○前開彰化銀行土城分行活期儲
    蓄存款帳戶、支票存款帳戶交易明細表可稽（見94年度偵字
    第4033號卷第1宗第133頁背面、第114頁）。前開1000萬元
    於93年10月26日轉存入被告甲○○於彰化銀行土城分行所開
    立之支票存款帳戶（帳號00000000000000）後，被告甲○○
    即囑陳鈺環分散開出如附件資金流向圖所示之面額25萬元、
    50萬元等支票共24紙交予被告甲○○，再由廖于華等人帳戶
    兌現（交易（兌現）日期如附件資金流向圖所示，惟其中賴
    林李部分之交易日期應更正為93年10月28日；陳福妹部分之
    交易日期應更正為93年10月29日）等情，亦據證人陳鈺環於
    偵查中（見94年度偵字第4033號卷第2宗第437至439頁）、
    賴億潔於偵查中（見94年度偵字第4033號卷第2宗第313、31
    4頁）、許松吉於原審（見原審97年11月27日審判筆錄）、
    陳福妹於偵查中（見94年度偵字第4033號卷第2宗第506至50
    9頁）、陳淑枝於偵查中（見94年度偵字第4033號卷第3宗第
    533至524頁）供明在卷，並有卷附被告甲○○前開彰化銀行
    土城分行支票存款帳戶交易明細表（見94年度偵字第4033號
    卷第1宗第114頁）、支票影本（見94年度偵字第4033號卷第
    1宗第145至168頁）可稽。前開支票中，陳淑枝、陳英盛共
    200萬元部分，由陳淑枝提領共200萬元送至臺南李和順競選
    總部交予陳妙婷轉交予莊施玉梅等情，業據證人陳淑枝於偵
    查中（見94年度偵字第4033號卷第3宗第533至524頁）及證
    人陳妙婷於原審（見原審97年11月27日審判筆錄）供明在卷
    ；陳福妹之175萬元、許松吉之75萬元部分，係由羅珮云持
    陳福妹、許松吉之存摺兌現提領後，再將金錢交予被告甲○
    ○等情，業據證人羅珮云於偵查中（見94年度偵字第4033號
    卷第2宗第412至414頁）供明在卷；被告甲○○之50萬元部
    分，係由被告甲○○囑證人張芳瑜兌現提領後，再將金錢交
    予被告甲○○等情，業據證人張芳瑜於偵查中（見94年度偵
    字第4033號卷第2宗第426至428頁）供明在卷。亦即，此部
    分支票金額於兌現提領後，均再回流至被告甲○○手中，顯
    非被告甲○○係用以償還債務。況且，苟被告甲○○係用以
    清償債務，何需將陳英盛部分拆開成發票日期均相同（93年
    10月28日），且兌現日期均為93年11月2日之3紙支票；將陳
    福妹部分拆開成發票日期均相同（93年10月28日），且兌現
    日期均為93年11月2日之4紙支票；將許松吉部分拆開成發票
    日期均相同（93年10月28日），且兌現日期均為93年10月29
    日之2紙支票？另由莊施玉梅、潘瑞祥、賴憶潔、賴林李、
    顏金智、廖于華及不詳姓名之人帳戶兌現支票部分，雖無法
    認定其支票兌現後資金是否再回流至被告甲○○手中。然前
    開支票係被告甲○○用以清償債務，何需將莊施玉梅部分拆
    開成發票日期均相同（93年10月28日），且兌現日期均為93
    年11月3日之4紙支票；將潘瑞祥部分拆開成發票日期均相同
    （93年10月28日），且兌現日期均為93年10月29日之2紙支
    票，另由潘瑞祥之妻陳麗蓉借用賴憶潔帳戶兌現發票日期為
    93年10月28日、兌現日期亦為93年10月28日之支票1紙？益
    徵被告甲○○所陳前開金額係用以償還債務云云，顯非實在
    。
  (三)綜上所述，堪認被告乙○○、甲○○2人前開於偵查中具結
    所為之證述內容應屬虛偽陳述。
  (四)按刑法第168條規定證人依法作證時，必須對於案情有重要
    關係之事項為虛偽之陳述，始負偽證之罪責；所謂於案情有
    重要關係之事項，係指該事項之有無，足以影響於裁判之結
    果者而言，蓋證人就此種事項為虛偽之陳述，則有使裁判陷
    於錯誤之危險，故以之為偽證罪而科以刑罰（最高法院82年
    度台上字第6220號判決參照）。再者，所謂於案情有重要關
    係之事項，係指該事項之有無，足以影響於裁判之結果者而
    言（最高法院94年度台上字第896號判決參照）。然而，所
    謂「該事項之有無，足以影響於裁判之結果」其判斷標準為
    何？事實上，裁判結果之產生，通常係由多項條件（事項）
    積集而成，苟某條件（事項）是裁判結果產生之必要條件（
    不需為充分條件），則該條件（事項）即係足以影響裁判結
    果之於案情有重要關係之事項。舉例而言，如在某甲殺人案
    件中，若「甲殺人」（Ｐ）則「甲在現場」（Ｑ）。當此1
    命題為真時，則「甲在現場」（Ｑ）即為「甲殺人」（Ｐ）
    之必要條件。雖然即使證明「甲在現場」，未必能認定「甲
    殺人」（甲仍有在旁觀看、勸架．．．等多種可能存在，故
    「甲在現場」並非「甲殺人」之充分條件）；但如果能證明
    「甲不在現場」（非Ｑ），則「甲殺人」之事實即不成立（
    非Ｐ）。就本案而言，檢察官以被告2人為證人之他案（93
    年度選偵字第13、16、20、21、31、37、39、44、45號、94
    年度選偵字第3、8號）中所要證明之事實為前開帳戶內之金
    錢實際係另案被告李和順及其妻李莊碧枝所有，被告乙○○
    本身僅係另案被告李和順及李莊碧枝所借用之人頭戶，而該
    筆資金實係作為賄選之用（詳如起訴書所載），而如果「前
    開2000萬元為另案被告李和順及其妻李莊碧枝所有，預備供
    賄選之用」（Ｐ），則「前開2000萬元係被告乙○○所有，
    借予被告甲○○作為還債之用之事實不存在」（Ｑ）。雖然
    縱使「前開2000萬元係被告乙○○所有，借予被告甲○○作
    為還債之用之事實不存在」，亦未必能證明「前開2000萬元
    為另案被告李和順及其妻李莊碧枝所有，預備供賄選之用」
    之事實存在（前開2000萬元仍有供支付賄選以外之競選其它
    花費、與競選無關之用途…等多種可能存在）。然而，若被
    告2人之陳述內容係證明「前開2000 萬元係被告乙○○所有
    ，借予被告甲○○作為還債之用之事實不存在」為非（非Ｑ
    ），則「前開2000萬元為另案被告李和順及其妻李莊碧枝所
    有，預備供賄選之用」之事實即不成立（非Ｐ），而應為無
    罪（裁判結果）之諭知。因此，被告2人前開於偵查中具結
    所為之供述，顯係足以影響裁判結果之於案情有重要關係之
    事項。
  (五)再按刑事訴訟法第181條規定：「證人恐因陳述致自己或與
    其有前條第一項關係之人受刑事追訴或處罰者，得拒絕證言
    」。此項規定旨在免除證人陷於抉擇控訴自己或與其有一定
    身分關係之人犯罪，或因陳述不實而受偽證之處罰，或不陳
    述而受罰鍰處罰等困境。證人此項拒絕證言權與被告之緘默
    權同屬不自證己罪之特權，為確保證人此項權利，民事訴訟
    法第307條第2項及刑事訴訟法第186條第2項均規定法官或檢
    察官有告知證人得拒絕證言之義務；如法官或檢察官未踐行
    此項告知義務，而逕行告以具結之義務及偽證之處罰，並命
    朗讀結文後具結，將使證人陷於前述抉擇困境，無異侵奪證
    人此項拒絕證言權，有違證人不自證己罪之原則。該證人於
    此情況下所為之具結程序即有瑕疵，為貫徹上述保障證人權
    益規定之旨意，自應認其具結不生合法之效力，縱其陳述不
    實，亦不能遽依偽證罪責論擬（最高法院97年度台上字第26
    5號判決參照）。經查：
  1.本件被告乙○○係因其中國農民銀行帳戶 (帳號0000000000
    0號)存摺在另案被告李和順住處被搜獲，經檢視該存摺之內
    容，發現在93年9月27日有匯入1筆2000萬元之款項，同日即
    以現金提領出去，因時逢選舉前夕，辦案人員認該筆資金極
    為可疑，疑與賄選有關，當場聯絡被告乙○○到場說明，並
    將其帶回臺南地檢署偵訊，其過程業據檢察官於起訴書內記
    載甚詳。被告乙○○事後經檢察官認其此部分涉有共同預備
    賄選罪而將其列為被告並提起公訴，亦有卷附原審94年度選
    訴字第9號、本院95年度選上訴字第599號刑事判決可稽。亦
    即，被告乙○○關於前開2000萬元相關事實之陳述，顯有致
    自己受刑事追訴之情形，依刑事訴訟法第181條、第186條第
    2項規定，被告乙○○得拒絕證言，法官或檢察官亦有告知
    證人得拒絕證言之義務。然而，本件被告英岳於94年2月22
    日在臺南地檢署第5偵查庭（補充理由書編號1）及94年3月
    15日在臺南地檢署第5偵查庭（補充理由書編號2）證述時，
    檢察官【並未依規定告知證人得拒絕證言之權利】，有卷附
    訊問筆錄可稽（見94年度偵字第4033號卷第1宗第41頁、第3
    宗第609頁）。揆諸前開說明證人即被告乙○○於此情況下
    所為之具結程序即有瑕疵，自應認其具結不生合法之效力。
  2.再者，被告乙○○與被告甲○○為親姐弟，業據渠等供明在
    卷，且有卷附三等親資料查詢結果列印單（見94年度偵字第
    4033號影印卷第14頁）、被告甲○○口卡可供比對。亦即，
    被告乙○○與被告甲○○為2等親之旁系血親。被告乙○○
    之供述亦有致被告甲○○受刑事追訴之情形，依刑事訴訟法
    第181條、第186條第2項規定，被告乙○○得拒絕證言，法
    官或檢察官亦有告知證人得拒絕證言之義務。然而，本件被
    告乙○○於94年2月22日在臺南地檢署第5偵查庭（補充理由
    書編號1）及94年3月15日在臺南地檢署第5偵查庭（補充理
    由書編號2）證述時，檢察官並未依規定告知證人【就有關
    被告甲○○部分】得拒絕證言之權利，有卷附訊問筆錄可稽
    （見94年度偵字第4033號卷第1宗第41頁、第3宗第609頁）
    。揆諸前開說明證人即被告乙○○於此情況下所為之具結程
    序即有瑕疵，自應認其具結不生合法之效力。
  3.本件承辦檢察官於94年3月27日以被告甲○○涉有偽證犯行
    ，自動檢舉簽分偵案辦理，有卷附簽呈可憑（見94年度偵字
    第4033號卷第1宗第1頁及卷面被告欄）。亦即，此時被告甲
    ○○已具有被告身分。依刑事訴訟法第180條第1項第1款、
    第185條第2項規定，被告乙○○得拒絕證言，法官或檢察官
    亦有告知證人得拒絕證言之義務。然而，本件被告乙○○於
    95年9月28日在臺南地檢署內勤訊問室（補充理由書編號3）
    及95年11月9日在臺南地檢署第3訊問室（補充理由書編號4
    ）證述時，【檢察官並未依規定告知證人就有關被告甲○○
    部分得拒絕證言之權利】，有卷附訊問筆錄可稽（見94年度
    偵字第4033號卷第3宗第728、729頁、第747頁）。甚至95年
    11月9日在臺南地檢署第3訊問室證述時，檢察官問被告乙○
    ○與被告甲○○及陳英盛、陳福妹、李和順…等人有何關係
    時，被告乙○○即答稱與被告甲○○及陳英盛、陳福妹是其
    兄姐，【檢察官仍未依規定告知證人就有關被告甲○○及陳
    英盛、陳福妹部分得拒絕證言之權利】。則檢察官未踐行此
    項特別告知義務，而告以刑事訴訟法第187條第1項『具結之
    義務及偽證之處罰』，並依同法第186條、第189條規定『命
    朗讀結文後為具結』，無異強令證人必須據實陳述，剝奪其
    拒絕證言權，所踐行之訴訟程序自有瑕疵（最高法院96年台
    上字第143號判決意旨參照），故證人即被告乙○○於此情
    況下所為之具結程序既有瑕疵，自應認其具結不生合法之效
    力。從而，本件被告乙○○以證人身分為前開證述時，其具
    結程序均有瑕疵，而與刑法第168條偽證罪之要件不符縱其
    陳述不實，亦不能遽依偽證罪責論處。
  4.關於被告甲○○部分，其雖分別於94年5月24日在臺南地檢
    署第3偵查庭、95年8月3日在臺南地檢署內勤訊問室、95年
    11月9日在臺南地檢署第3訊問室以證人身分為供述（被告甲
    ○○被訴偽證犯行部分，起訴書並未記載犯罪時間、地點，
    經公訴檢察官於原審96年3月12日準備程序中補充陳稱係94
    年5月24日、95年8月3日、95年11月9日3次），然而：
  (1)本件承辦檢察官於94年3月27日以被告甲○○涉有偽證犯行
    ，自動檢舉簽分偵案辦理已如前述。亦即，被告甲○○關於
    前開2000萬元相關事實之陳述，顯有致自己受刑事追訴之情
    形，依刑事訴訟法第181條、第186條第2項規定，被告甲○
    ○得拒絕證言，法官或檢察官亦有告知證人得拒絕證言之義
    務。然而，本件被告甲○○於94年5月24日在臺南地檢署第3
    偵查庭證述時，【檢察官並未依規定告知證人得拒絕證言之
    權利】，有卷附訊問筆錄可稽（94年度偵字第4033號卷第1
    宗第109頁）。揆諸前開說明，證人即被告甲○○於此情況
    下所為之具結程序即有瑕疵，自應認其具結不生合法之效力
    。
  (2)再者，被告甲○○與被告乙○○為親姐弟已如前述。亦即，
    被告乙○○與被告甲○○為2等親之旁系血親。被告甲○○
    於94年5月24日、95年8月3日、95年11月9日為證述時，被告
    乙○○已因同1事實涉有預備賄選罪經檢察官於94年3月31日
    提起公訴，有卷附臺灣高等法院被告前案紀錄表、原審94年
    度選訴字第9號、本院95年度選上訴字第599號刑事判決可稽
    。況且被告乙○○亦於94年3月27日經本案承辦檢察官以涉
    有偽證犯行，自動檢舉簽分偵案辦理，有卷附簽呈可憑（見
    94年度偵字第4033號卷第1宗第1頁及卷面被告欄）。亦即，
    此時被告甲○○之供述顯有致被告乙○○受刑事追訴或處罰
    ，及與被告乙○○有2等親之旁系血親之情形，依刑事訴訟
    法第181條、第186條第2項、第180條第1項第1款、第185條
    第2項規定，被告甲○○得拒絕證言，法官或檢察官亦有告
    知證人得拒絕證言之義務。然而，被告甲○○為前開證述時
    ，【檢察官並未依規定告知證人就有關被告乙○○部分得拒
    絕證言之權利】，有卷附訊問筆錄可稽（見94年度偵字第40
    33號卷第1宗第109頁、臺南地檢署95年12月14日南檢朝行94
    偵4033字第89562號函附資料第37頁、94年度偵字第4033號
    卷第3宗第747頁）。甚至95年11月9日在臺南地檢署第3訊問
    室證述時，檢察官問被告甲○○與被告乙○○及陳英盛、陳
    福妹、李和順…等人有何關係時，被告甲○○即答稱與被告
    乙○○及陳英盛、陳福妹是其兄姐弟，【檢察官仍未依規定
    告知證人就有關被告乙○○及陳英盛、陳福妹部分得拒絕證
    言之權利】。揆諸前開說明，證人即被告甲○○於此情況下
    所為之具結程序即有瑕疵，自應認其具結不生合法之效力。
  (3)從而，本件被告甲○○以證人身分為前開證述時，其具結程
    序均有瑕疵，而與刑法第168條偽證罪之要件不符縱其陳述
    不實，亦不能遽依偽證罪責論處。
  (六)本件被告乙○○、甲○○被訴偽證罪部分，因其具結程序有
    前開瑕疵，而與刑法第168條偽證罪之要件不符，不能遽依
    偽證罪責論處已如前開之論述。然而，除此之外，欲再進1
    步說明者，為前開證述程序中，被告英岳於95年9月28日在
    臺南地檢署內勤訊問室、95年11月9日在臺南地檢署第3訊問
    室之供述部分，及被告甲○○於95年8月3日在臺南地檢署內
    勤訊問室、95年11月9日在臺南地檢署第3訊問之供述部分，
    雖檢察官有告知被告乙○○、被告甲○○就其陳述致自己受
    刑事追訴或處罰部分，得拒絕證言。然而：
  1.製作前開訊問筆錄時，檢察官係以被告身分傳喚、拘提被告
    乙○○、甲○○到庭，有卷附拘票（臺南地檢署95年12月14
    日南檢朝行94偵4033字第89562號函附資料第23頁）、送達
    證書（94年度偵字第4033號卷第3宗第725、744、745頁）及
    點名單可稽。
  2.依卷附前開訊問筆錄所載，被告2人到庭後，檢察官於訊問
    前均先行告知刑事訴訟法第95條各款所列事項。由此觀之，
    檢察官似係以被告身分訊問被告乙○○、甲○○2人。然而
    檢察官於告知刑事訴訟法第95條各款所列事項後，立即告知
    「…有關你自己涉嫌的部分，你可以保持緘默不回答，有關
    他人涉嫌的部分，你有作證的義務，必須據實陳述，但如果
    問你問題時，你怕陳述會導致自己受到刑事追訴或處罰，你
    可以針對該問題不回答…」等刑事訴訟法第181條之告知事
    項。由此觀之，檢察官反而似以證人身分訊問被告乙○○、
    甲○○2人。【檢察官同時為前開被告及證人之權利告知完
    畢，其後之訊問程序，並未區分係以被告身分或證人身分訊
    問被告乙○○、甲○○2人，顯易造成受訊問人之身分混淆
    】。
  3.尤有甚者，檢察官於95年8月3日之訊問「證人」甲○○結束
    後，當庭諭知「被告經訊問後，認為犯罪嫌疑重大，且有串
    證之虞，應聲請法院准予羈押。」，亦有卷附前開訊問筆錄
    及羈押聲請書（見臺南地檢署95年12月14日南檢朝行94偵40
    33字第89562號函附資料第44頁）可稽。苟檢察官係以證人
    身分訊問被告甲○○，何以訊問完畢後，未再改依訊問被告
    程序為訊問，即當庭諭知「被告經訊問後，認為犯罪嫌疑重
    大，且有串證之虞，應聲請法院准予羈押。」？
  4.按被告之緘默權（刑事訴訟法第95條第2款）為確保不自證
    己罪原則之核心內涵。如以被告身分接受訊問，則對訊問者
    之任何問題均可表示緘默。但如以證人身分接受訊問，則拒
    絕證言之範圍將遭大幅限縮。因此，在訊問程序中，訊問者
    應使受訊問者明確知悉其係以何身分應訊，俾其得主張應有
    之權利，否則即有違正當法律程序。本件前開偵查中之權利
    告知及具結、訊問程序，顯已將對被告之訊問與對證人之訊
    問合而為一，使被訊問者在同一訊問程序中同時具有被告及
    證人之身分，極易導致被訊問者發生角色認知錯亂之情形，
    無由達成使刑事訴訟法保護證人、被告之目的。在此情形下
    ，應認前開具結、訊問程序有瑕疵。前開具結、訊問程序既
    有瑕疵，自不得據以課處被告2人偽證之罪責（至於其證述
    內容在他案是否有證據能力，則屬另1法律問題範疇）。
乙、被告甲○○被訴預備賄選部分：
  (一)按預備賄選罪之構成要件為預備對於有投票權之人，行求期
    約或交付賄賂或其他不正利益，而約其不行使投票權或為一
    定之行使，修正前公職人員選舉罷免法第90條之1第2項、第
    1項（96年11月7日修正後條次變更為第99條第2項、第1項）
    定有明文。關於被告甲○○被訴預備行賄罪部分，並無證據
    足資認定前開2000萬元預備作何用途、如何預備對於有投票
    權之人，行求期約或交付賄賂或其他不正利益，而約其不行
    使投票權或為一定之行使之賄選計劃…。亦即，檢察官並未
    能舉證證明前開2000萬元係如何預備供賄選之用。再者，依
    現存證據至多僅足以認定前開2000萬元中，有1000萬元係以
    現金方式交付予被告甲○○收受。另匯款至被告甲○○前開
    帳戶之1000萬元部分，經拆成多張小額支票兌現後，大部分
    資金回流至被告甲○○手中，另1部分則分別由莊施玉梅、
    潘瑞祥、賴憶潔、賴林李、顏金智、廖于華等人帳戶兌現。
    至於前開回流至被告甲○○手中或由其他人帳戶兌現之資金
    究流向何方？有無移轉至另案被告李和順處？如果有，是否
    與選舉有關？即令與選舉有關，選舉花費並非只有賄選1項
    ，為何前開資金必然是作為預備賄選之用？均無積極證據可
    供證明。雖其中有200萬元係由甲○○囑陳淑枝拿至臺南李
    和順競選總部交予陳妙婷轉交莊施玉梅收受，已如前述。然
    而，莊施玉梅為何收受該200萬元？收受後作何處置？與賄
    選有何關聯？均乏證據證明。況且證人陳妙婷於偵查中亦證
    稱莊施玉梅在李和順競選總部係負責伙食採購工作（見94年
    度偵字第4033號卷第宗第515頁）。是本件依現存之證據，
    並無從排除前開金錢係用於賄選以外之其他用途之可能。雖
    檢察官援引本院另案96年度選上更(一)字第474號判決內容認
    前開金錢係供預備賄選之用。然本件判決並不受前開臺灣高
    等法院臺南分院判決之拘束，先予敘明。況且，該判決雖認
    定另案被告陳玉芬、林劍龍於93年9月間購買魚酥分送選民
    之資金是另案被告黃素寬交給陳玉芬，惟並無證據足資證明
    另案被告黃素寬之資金來源與被告甲○○有何關聯性，尤有
    甚者，早在前開資金流至被告甲○○帳戶前，另案被告陳玉
    芬、林劍龍即有購買魚酥行為。又依前開判決所載，在另案
    中雖被告林劍龍有供稱另案被告陳啟明有交付其60萬元，要
    其自行決定是否買票。然亦無證據足資證明另案被告陳啟明
    之資金來源與被告甲○○有何關聯性。又依前開判決所載，
    在另案中雖在另案被告賴東約處查獲23萬5000元可疑現金，
    惟該現金是否確係供預備賄選之用？資金來源與被告甲○○
    有何關聯性？均無證據足資證明。尤有甚者，依前開判決所
    載，前開現金上有蓋有93年11月29日之日期戳記之豎鈔紙，
    此日期亦與被告甲○○取得前開資金及資金回流至被告甲○
    ○手中之日期相去甚遠。綜上所述，本院基於本判決並不受
    前開本院另案判決之拘束，自得與前開判決為不同裁判結果
    ，而認本件依現存證據，逕行認定被告甲○○有預備賄選犯
    行，顯未逾合理可疑之程度。
五、綜上所述，本件被告乙○○、甲○○2人被訴偽證罪嫌部分
    ，因具結程序有前開瑕疵，而與刑法第168條偽證罪之要件
    不符，不能遽依偽證罪責論處；另被告甲○○被訴預備賄選
    罪嫌部分，依現存證據並無法排除其他合理之可能性存在，
    尚不足以逕行認定被告甲○○有預備賄選犯行。從而，本件
    被告2人，依法均應為無罪之諭知。
六、原審以被告乙○○、甲○○2人被訴偽證罪及被告甲○○被
    訴預備賄選罪，其犯罪均屬不能證明，因予被告2人均無罪
    之諭知。本院經核，原判決認事並無違誤，檢察官上訴意旨
    ，仍執陳詞指摘原判決不當，為無理由，應予駁回。
七、據上論結，應依刑事訴訟法第368條，判決如主文。
本案經檢察官楊治宇到庭執行職務。
中    華    民    國    98    年    3     月    31    日
                  刑事第二庭    審判長法  官  葉居正
                                      法  官  吳勇輝
                                      法  官  郭千黛
以上正本證明與原本無異。
檢察官如不服本判決應於收受本判決後十日內向本院提出上訴書
，其未敘述上訴理由者並得於提起上訴後十日內向本院補提理由
書。
本件被告不得上訴。
                                      書記官  尤乃玉
中    華    民    國    98    年    4     月    1     日


司法院資訊處製作；財團法人民間司法改革基金會備份。
